【裁判字號】    90,訴,18
【裁判日期】    900612
【裁判案由】    返還房屋
【裁判全文】
臺灣士林地方法院民事判決  九十年度訴字第一八號
    原      告  丙○○○
                丁○○
                己○○
                康曉
                庚○○
                甲○○
    被      告  戊○○
                乙○○
右當事人間請求返還房屋事件，本院判決如左：
    主    文
被告應將坐落臺北縣淡水鎮○○○段二二二之二、二二二之六四地號上如附圖所示黃
色部分（面積一百七十平方公尺）、藍色部分（面積四十八平方公尺），即門牌號碼
為臺北縣淡水鎮○○街○段一七七巷五二弄十七號一至五樓之建物返還原告及全體共
有人。
原告其餘之訴駁回。
訴訟費用由被告負擔二分之一，餘由原告負擔。
本判決第一項得假執行。
    事    實
甲、原告方面：
  一、聲明：
  （一）被告戊○○、乙○○應將門牌號碼臺北縣淡水鎮○○街○段一七七巷五二弄
        十五號一至五樓建物全部返還原告丁○○。
  （二）如主文第一項所示。
  二、陳述：
  （一）原告丙○○○為訴外人康根土之妻，原告庚○○、甲○○、己○○、丁○○
        、康曉及被告戊○○、乙○○之母。訴外人康根土於民國八十六年六月六
        日過世，生前以其與訴外人陳賜、陳萬益共有之土地向臺北縣淡水第一信用
        合作社貸款興建農舍四幢，而以原告丁○○為臺北縣淡水鎮○○街○段一七
        七巷五二弄十五號一至五層房屋之起造人，斯時系爭房屋尚未建造，故康根
        土係贈與原告丁○○興建該農舍之資金，是原告丁○○自因出資興建而取得
        系爭十五號房屋之所有權。被告二人亦以相同情形各取得農舍一幢。原告丁○○嗣將系爭十五號農舍之管理權委由康根土，收益所得亦委由康根土全權
        處理，康根土即將之出租於他人，並以收取之租金清償淡水第一信用合作社
        之貸款本息。又由於農舍之出租、修繕、管理等事宜及清償貸款本息之事務
        繁瑣，康根土即委任被告二人協助依其指示處理，嗣八十六年六月六日康根
        土過世後，康根土與原告丁○○間之委任關係即消滅，然被告二人仍占用系
        爭十五號房屋，並出租他人，致生損害於原告，爰依民法第七百六十七條之
        規定，訴請被告將上開農舍返還於原告丁○○。
  （二）訴外人康根土生前所有之門牌號碼臺北縣淡水鎮○○街○段一七七巷五二弄
        十七號之五層農舍，於康根土過世後，理應由其配偶即原告丙○○○及子女
        庚○○、甲○○、己○○、丁○○、康曉、戊○○、乙○○共同繼承，每
        人權利範圍各八分之一，惟被告戊○○、乙○○二人竟強占上址之農舍並出
        租予他人，每年收取高達新臺幣（下同）四百餘萬元之租金，而置原告六人
        之權益於不顧，爰依民法第七百六十七條之規定，請求被告將上開農舍返還
        於全體共有人。
  三、證據：提出戶籍謄本一份、起造使用證明書及門牌整編證明書影本各一份、土
      地登記申請書影本一份、農舍使用執照影本三份、門牌證明書影本二份，聲請
      訊問證人陳賜、陳萬益，及現場測量。
乙、被告方面：
  一、聲明：原告聲明第二項之請求有理由，駁回原告其餘之訴。
  二、陳述：
  （一）否認系爭十五號房屋為原告丁○○所有，系爭十五號及十七號房屋皆係被告
        二人與其父康根土出資所建，因礙於當時法令規定興建農舍每人限建一幢，
        故將系爭十五號房屋信託登記於原告丁○○名下，並無贈與之意。其等雖將
        系爭十五號、十七號房屋出租，惟所得租金皆用於償還銀行貸款及支付修繕
        老舊房舍，所餘則交由雙親以供全家生活開銷。又縱康根土有將系爭十五號
        房屋贈與原告丁○○之意，惟並未辦理所有權移轉登記，亦無書面契約，原
        告丁○○亦無從取得系爭十五號房屋之所有權，是原告丁○○訴請被告返還
        系爭房屋並無理由。
  （二）認諾原告聲明第二項之請求。
  三、證據：提出借據影本三紙、合約書節本一紙、淡水第一信用合作社存摺影本一
      紙、土地增值稅繳款影本一份、本票影本二紙。
    理    由
一、本件原告起訴主張：原告丙○○○為訴外人康根土之妻，其餘原告為康根土之子
    女，訴外人康根土於八十六年六月六日過世，生前以其與訴外人陳賜、陳萬益共
    有之土地向臺北縣淡水第一信用合作社貸款興建農舍四幢，而以原告丁○○為系
    爭十五號房屋之起造人，斯時系爭房屋尚未建造，故康根土係贈與原告丁○○興
    建該農舍之資金，是原告丁○○自因出資興建而取得系爭十五號房屋之所有權。
    原告丁○○嗣將系爭十五號農舍之管理權委由康根土，收益所得亦委由康根土全
    權處理，康根土即將之出租於他人，並以收取之租金清償淡水第一信用合作社之
    貸款本息。嗣八十六年六月六日康根土過世後，康根土與原告丁○○間之委任關
    係即消滅，然被告二人仍占用系爭十五號房屋，並出租他人，致生損害於原告，
    爰依民法第七百六十七條之規定，訴請被告將上開農舍返還於原告丁○○。又訴
    外人康根土生前所有之門牌號碼臺北縣淡水鎮○○街○段一七七巷五二弄十七號
    之五層農舍，於康根土過世後，理應由其配偶即原告康林秀應及子女庚○○、甲○○、己○○、丁○○、康曉、戊○○、乙○○共同繼承，每人權利範圍各八
    分之一，惟被告戊○○、乙○○二人竟強占上址之農舍並出租予他人，每年收取
    高達四百餘萬元之租金，而置原告六人之權益於不顧，爰依民法第七百六十七條
    之規定，請求被告將上開農舍返還全體共有人等情；被告則以：原告請求被告返
    還系爭十七號房屋予原告固有理由，然否認系爭十五號房屋為原告丁○○所有，
    系爭十五號及十七號房屋皆係被告二人與其父康根土出資所建，因礙於當時法令
    規定興建農舍每人限建一幢，故將系爭十五號房屋信託登記於原告丁○○名下，
    並無贈與之意。又縱康根土有將系爭十五號房屋贈與原告丁○○之意，惟並未辦
    理所有權移轉登記，亦無書面契約，原告丁○○亦無從取得系爭十五號房屋之所
    有權，是原告訴請被告返還系爭房屋並無理由等語置辯。
二、原告丁○○主張其為訴外人康根土之子，康根土於八十六年六月六日過世，兩造
    為康根土全體繼承人之事實，業據提出戶籍謄本一份為證，並為被告所不爭執，
    自堪信為真實。又原告丁○○主張系爭十五號房屋為其所有，竟遭被告無權占用
    一節，則為被告所否認，辯稱其等雖確占有系爭十五號房屋，並予以出租，然該
    十五號房屋係彼二人與其等之父康根土所共同出資興建，並非原告丁○○所有等
    詞。是本院首應審究者為系爭十五號房屋之所有權人為何人。經查：
（一）原告主張系爭十五號房屋並未辦理第一次所有權登記，其起造人為原告丁○○
      之事實，業據提出臺北縣淡水鎮公所實施區域計畫地區自用農舍使用執照一份
      在卷為憑，復為被告所不爭執，堪信為真實。
（二）按自己建築之房屋，與依法律行為而取得者有別，縱使不經登記，亦不在民法
      第七百五十八條所謂非經登記不生效力之列；不動產物權依法律行為而取得者
      ，非經登記不生效力，如非依法律行為而取得者，雖不以登記為取得所有權之
      要件，但其取得所有權之原因必須有相當之證明，否則無從認為有所有權之存
      在（最高法院四十一年度臺上字第一０三九號判例、四十七年度臺上字第七０
      五號判例參照）。原告丁○○雖為系爭十五號房屋之起造人，然建築執照、使
      用執照僅係行政機關管理都市建築之方法，無從據此即認系爭房屋為原告丁○○出資興建之證據，自尚難認原告丁○○為系爭十五號房屋之所有權人。至原
      告丁○○主張系爭十五號房屋係其父康根土生前以其所有土地向銀行設定抵押
      借款後，將借得款項贈與其所興建一節，則為被告所否認，辯稱其父並無贈與
      資金，亦無贈與房屋之意等詞。經查：證人即原告丁○○及被告之叔叔陳賜、
      陳萬益均證稱其等不知系爭十五號房屋為何人出資所興建等語（見本院九十年
      二月二十一日勘驗筆錄），是其等證言不足證明康根土有將向銀行貸得款項贈
      與原告丁○○之事；又原告丁○○於起訴之初先主張其父康根土係將系爭十五
      號房屋贈與其，嗣被告以縱康根土有贈與房屋之意，亦因系爭十五號房屋未辦
      所有權登記，原告丁○○無從取得所有權等情抗辯後，原告丁○○始改稱其父
      康根土生前所贈與者係興建系爭十五號房屋之資金，而非贈與房屋云云，其先
      後所述不同，顯已有疑；復參以原告丁○○自認興建系爭房屋非其找人所興建
      ，係康根土全權決定等情（見本院九十年五月二十九日言詞辯論筆錄），是以
      興建系爭房屋之款項既為康根土向銀行借貸而得，且興建事宜亦由康根土全權
      決定等情以觀，原告丁○○主張系爭房屋為其出資興建一事，與事實不符，不
      足採信。又縱康根土果有將系爭十五號房屋贈與原告丁○○之意，亦因系爭房
      屋自始未辦理所有權登記，亦未辦理所有權移轉登記，而無從發生所有權變動
      之效力，且該贈與依贈與時有效之修正前民法第四百零七條之規定，以非經登
      記不得移轉之財產為贈與者，在未為移轉登記前，該贈與不生效力。是系爭十
      五號房屋既非原告丁○○出資興建而原始取得，亦未因康根土之贈與而嗣後取
      得所有權，該房屋應係康根土出資興建而原始取得所有權，嗣康根土於八十六
      年六月六日過世後，系爭十五號房屋即為其全體繼承人即兩造所公同共有。
三、按所有人對於無權占有或侵奪其所有物者，得請求返還之；公同共有人之權利、
    義務，依其公同關係所由規定之法律或契約定之。除前項之法律或契約另有規定
    外，公同共有物之處分，及其他之權利行使，應得公同共有人全體之同意，民法
    第七百六十七條前段、第八百二十八條分別定有明文。系爭十五號房屋為康根土
    全體繼承人即兩造所公同共有前已認定，則原告丁○○訴請被告返還系爭十五號
    房屋予己，於法不符，應予駁回。
四、次按當事人於言詞辯論時為訴訟標的之捨棄或認諾者，應本於其捨棄或認諾為該
    當事人敗訴之判決，民事訴訟法第三百八十四條規定甚明。原告訴請被告返還系
    爭十七號房屋，業經被告認諾在卷（見本院九十年五月八日言詞辯論筆錄），而
    系爭十七號房屋坐落臺北縣淡水鎮○○○段二二二之二、二二二之六四地號上如
    附圖所示黃色部分（面積一百七十平方公尺）、藍色部分（面積四十八平方公尺
    ），有臺北縣淡水地政事務所土地複丈成果圖及本院民事紀錄科公務查詢電話記
    錄表一份在卷為憑，揆諸首揭規定，原告此部分請求自屬有理，應予准許，並依
    職權宣告假執行。
五、據上論結，本件原告之訴為一部有理由，一部無理由，依民事訴訟法第七十九條
    但書、第八十五條第一項、第三百八十九條第一項第一款判決如主文。
中      華      民      國    九十      年      六      月      十二    日
                                        臺灣士林地方法院民事第一庭
~B法      官  方彬彬
右為正本係照原本作成。
如對本判決上訴須於判決送達後廿日內向本院提出上訴狀。
中      華      民      國    九十      年      六      月      十三    日
~B法院書記官  蕭純純


司法院資訊處製作；財團法人民間司法改革基金會備份。
